臺灣高等法院臺南分院民事判決　九十年度上字第二○九號　　Ｋ
　　　上　訴　人　丙　○　○
　　　　　　　　　甲　○　○
　　　訴訟代理人　乙　○　○
　　　被　上訴人　丁　　　○
右當事人間請求分割共有物事件，上訴人等對於中華民國九十年六月二十八日臺灣嘉
義地方法院八十九年度訴字第一○八五號第一審判決提起上訴，本院判決如左：
    主    文
原判決廢棄。
兩造共有坐落嘉義縣新港鄉○○○段九十之九號、養、面積０．一一三一公頃土地，
分割為如附圖方案三所示︰編號甲部分面積０‧００八四八公頃，由上訴人乙○○、
丙○○、甲○○共同取得，並按應有部分各三分之一之比例保持共有；編號乙部分面
積０．０二八三公頃，由被上訴人丁○取得。
第一、二審訴訟費用由兩造按原應有部分比例平均分擔。
    事　　實
甲、上訴人方面：
  一、聲明︰如主文所示。
  二、陳述：上訴人三人願保持共有，但如依被上訴人所提方案一分割，上訴人靠路
      部分出入口太小，三人以後使用不便，故應依附圖方案三分割，較為公平。
  三、證據：提出土地登記謄本、地籍圖各一件。
乙、被上訴人方面：
  一、聲明：（一）上訴駁回。（二）第二審訴訟費用由上訴人負擔。
  二、陳述：引用原審起訴主張及陳述暨立證方法。
丙、本院依職權函請嘉義縣大林地政事務所重製分割方案（即附圖方案三）。
    理　　由
一、被上訴人主張系爭坐落嘉義縣新港鄉○○○段九十之九號、養、面積０．一一三
    一公頃土地（下稱系爭土地），應有部分各四分之一。被上訴人係在民國（下同
    ）八十八年十二月二十七日向前手購買，於八十九年二月三日完成登記，固在農
　　業發展條例公布施行後始取得農地，惟依內政部「耕地分割執行要點」第十三條
　　規定：「依本條例第十六條第四款申辦分割之共有土地，部分共有人於本條例修
　　正後，移轉持分土地，其共有人數未增加者，得申請分割」，故系爭土地仍得請
　　求分割。兩造對系爭土地並無不能分割之約定，亦無不得分割之情形，業據其提
　　出土地登記謄本、地籍圖各一件為證，且為上訴人所不爭執，堪信為真實。
二、按農業發展條例於八十九年一月四日修正施行前之共有耕地，得分割為單獨所有
    ，農業發展條例十六條第四款定有明文。又依該款規定申辦分割之共有耕地，部
    分共有人於本條例修正後，移轉持分土地，其共有人數未增加者，得申請分割，
　　則為耕地分割執行要點第十三條所明定。經查，被上訴人於八十八年十二月二十
　　七日購買系爭土地應有部分後，雖於八十九年二月三日始完成登記，然系爭土地
　　共有人數並未增加，依上開規定，被上訴人聲請分割系爭土地尚無不合。
三、再查，系爭土地呈不規則形狀，僅東邊面臨道路，其上由乙○○種植農作物，並
    無建物等情，業經原審勘驗現場查核屬實，製有勘驗筆錄在卷可稽。
四、至分割方法，兩造所主張分割方案，由被上訴人取得南邊土地，上訴人三人共同
    取得北邊土地，且均需有道路可供通行，是本件之爭點僅就分割後土地面臨東邊
    道路之面寬予以斟酌。就此，原審雖認定依附圖方案一分割，兩造取得之土地均
    較為方整，固非無見。惟本院審酌本件系爭土地，其面臨東邊道路之寬度為十一
    點一公尺，如按附圖二方案分割，被上訴人即原告所分得面臨道路寬僅三點七公
    尺，而上訴人即被告等所分得為七點四公尺，被上訴人之出入口，顯嫌過於狹窄
    ，兩者比較，顯失公平而為原審所不採；如依附圖一方案分割（即原審所採取方
    案），被上訴人即原告一人所分得面臨道路寬為六公尺，而上訴人即被告等三人
    共分得五點一公尺，依此，分得面積大的，其出入口反比分得面積小的狹小，亦
    難認為公平；是本院審酌系爭土地之性質，衡諸分割後之效益，及使用情形，認
    為依附圖所示方案三為分割方法，被上訴人即原告所分得面臨道路寬為五公尺，
    而上訴人即被告等三人共分得六點一公尺，依此分割方法，對兩造較為公平合理
    ，且兩造所分得土地較為方整，較有利於分割後兩造土地之使用。原審對於分割
    方法，未予詳酌，遽依附圖方案一予以分割，尚未臻理想。上訴意旨指摘原判決
    不當求予廢棄改判，為有理由，爰依分割為主文所示。
五、據上論結：本件上訴為有理由，依民事訴訟法第四百五十條、第七十九條但書、
　　第八十一條第二款，判決如主文。
中　　　華　　　民　　　國　　九十一　　年　　　三　　　月　　　五　 　 日
　　　　　　　　　　　　　　　　　　臺灣高等法院臺南分院民事第四庭
~B1審判長法官　林　　金　　村
~B2　　　法官　袁　　靜　　文
~B3　　　法官　徐　　財　　福
右為正本係照原本作成。
如對本判決上訴，須於判決送達後廿日內向本院提出上訴狀，未表明上訴理由者，應
於上訴後廿日內，向本院提出理由書。
中　　　華　　　民　　　國　　九十一　　年　　　三　　　月　　　六　 　 日
　　　　　　　　　　　　　　　　　　　　法院書記官　董　　挹　　棻
